臺灣高等法院臺中分院刑事判決　　　　 94年度上訴字第697號
上　訴　人　臺灣台中地方法院檢察署檢察官
上　訴　人
即　被　告　丁○○
　　　　　　戊○○
　　　　　　　　　　　號
共　　　同
選任辯護人　李進成律師
上列上訴人因被告等業務過失致死案件，不服臺灣臺中地方法院
93年度訴字第2425號中華民國94年2月18日第一審判決（起訴案
號：臺灣臺中地方法院檢察署93年度偵字第1327號），提起上訴
，本院判決如下：
    主  文
上訴駁回。
    事  實
一、丁○○、戊○○係凌天航空公司（以下簡稱凌天公司）聘僱
    之直昇機加水員及加油機械員，以替凌天公司之直昇機加油
    為業務，為從事業務之人員。緣凌天公司於民國九十年九月
    三日早上七時十一分許，派遣孫山南及殷大偉駕駛Ｂｅｌｌ
    －２０６Ｂ－３型直昇機從臺中水湳機場起飛，執行臺灣電
    力公司所委託之礙掃作業，而前開礙掃作業期間因須中途加
    油，為使加油作業順利完成，凌天公司遂派丁○○，預先於
    同年八月三十一日下午，駕駛燃油儲油車至水湳機場中油儲
    油槽取油後，將儲油車停在凌天公司之停車場。於同年九月
    三日早上八時許，丁○○駕駛前揭儲油車，載運燃油至臺中
    市○○路與軍福路旁之臨時作業地點前，其明知儲油車從加
    滿油到作業前已靜置二天三夜，在驅車之前，應先確實執行
    燃油洩水作業，將儲油車油槽內之燃油洩放至透明瓶中，目
    視檢測燃油於儲油車停置期間，是否遭水氣污染，而有不適
    於加入直昇機油箱之情形，依當時情形，並無不能注意之情
    形，丁○○竟疏於注意，以重複使用且透明度不足之寶特瓶
    中進行燃油洩水程序，致丁○○未及時發覺儲油車內之燃油
    ，業於靜置期間遭水氣污染，不能再供作直昇機燃油情形下
    ，將前揭已受水氣污染之燃油，運至臺中市○○路與軍福路
    旁之臨時作業地點，供業已在場等待之戊○○替直昇機加油
    作業用。待該儲油車靜置十五分鐘後，因儲油車停放地點路
    面不平，遂將儲油車另移至他處，丁○○及戊○○二人，本
    應注意儲油車內之燃油經沿路顛跛，到達作業現場時，油水
    已經混合，且靜置後又有重新移動他處之情形，是應待停車
    靜止後三十分鐘以上，使油槽內與燃油混合之水沉澱至底層
    ，與燃油分離後，再實施燃油洩水作業，始能確實有效目測
    發覺燃油有無受水污染，丁○○、戊○○二人竟未注意，而
    依當時情形亦無不能注意之情事，竟均不待儲油車內之水與
    燃油沉澱分離，即由戊○○直接從儲油車油槽漏水口，將油
    漏至透明度不足之寶特瓶中，作燃油洩水檢查作業；再由丁
    ○○以油槍，將直昇機燃油注入透明度亦不足之寶特瓶中，
    作燃油洩水檢查作業，致渠等二人均未能目視檢測出儲油車
    內之直昇機燃油已受水污染，即將受水污染之燃油，加至孫
    山南及殷大偉所駕駛之Ｂｅｌｌ－２０６Ｂ－３型直昇機油
    箱內。嗣孫山南及殷大偉所駕駛Ｂｅｌｌ－２０６Ｂ－３型
    直昇機，於同年九月三日八時四十五分許，經丁○○及戊○
    ○加油完畢，起飛後不到四分鐘，即因所加燃油含水量過高
    ，致發動機熄火，墜落在臺中市○○路○段九八巷內竹林內
    ，使孫山南及殷大偉之胸部、頭部、四肢多處均受有鈍挫傷
    ，且均因胸部肋骨之骨折割裂心房室壁致心因性休克，經送
    醫到院前即因傷重不治死亡。
二、案經臺中市警察局第五分局報請臺灣臺中地方法院檢察署檢
    察官相驗後簽分偵查起訴。
    理    由
一、訊據被告丁○○、戊○○二人對於右揭時、地，於燃油注入
    直昇機前，未依標準地勤作業程序，將儲油車靜置達三十分
    鐘以上即執行燃油洩水作業，而渠等二人執行時，均以反覆
    使用且透明度不足之寶特瓶進行目測檢視，未能發覺儲油車
    內之燃油已遭水氣污染，不能再供直昇機使用，而仍注入前
    開儲油車內之燃油至被害人孫山南及殷大偉所駕駛之Ｂｅｌ
    ｌ－２０６Ｂ－３型直昇機內，致該直昇機於起飛後四分鐘
    內，發動機即熄火而墜落，致被害人孫山南及殷大偉受有前
    開傷害導致心因性休克終至不治而死亡之事實於原審已坦承
    不諱，核與證人鄭金旺證述被害人孫山南及殷大偉所駕駛之
    前開直昇機墜機情節相符，並經證人即凌天公司董事長李正
    鈞、總經理李正文、機務處處長林飛輝、檢驗工作員邵洪倫
    於檢察官偵訊時結稱被告丁○○、戊○○二人均經凌天公司
    派員教授正規燃油洩水檢查程序，即除在儲油車驅車前應進
    行燃油洩水檢查之外，發動儲油車前往加油目的地後，應靜
    置儲油車達三十分鐘以上，使儲油車內部燃油與水分離，始
    能以透明度足夠之空瓶進行儲油車燃油洩水檢查乙節屬實，
    而前開儲油車燃油洩水檢查作業程序及要領，乃一般常識，
    非屬高深之學問等情，亦經臺灣臺中地方法院檢察署檢察官
    以電話詢問行政院飛航安全委員會調查官李寶康明確，有該
    署九十三年九月七日檢察官辦案進行單一紙在卷足按。再查
    ，直昇機燃油與水混合，經目測結果均可立即檢測有油水之
    交界線，足可確認有油水混合之情形，業據臺灣臺中地方法
    院檢察署檢察官於九十三年九月二十九日在凌天公司現場勘
    驗明確，並製有履勘現場筆錄一份存卷可憑。又被害人孫山
    南及殷大偉確係因直昇機高處墜落而均受有胸部、頭部、四
    肢多處均受有鈍挫傷，且均因胸部肋骨之骨折割裂心房室壁
    致心因性休克不治死亡之事實，復經檢察官督同檢驗員相驗
    ，及經檢察官會同法醫解剖屬實，並製有勘驗筆錄、相驗屍
    體證明書、驗斷書、解剖筆錄、法務部法醫研究所鑑定報告
    書各二份、解剖照片九十五幀附卷可稽。此外，復有中國石
    油股份有限官司航空油品交貨紀錄一份、中國醫藥學院附設
    醫院法醫參考病歷摘要二份、凌天公司地勤作業手冊乙冊、
    直昇機墜機現場照片七十八幀等件存卷足按。又被告丁○○
    、戊○○分別為凌天公司所聘僱之直昇機加水員及加油員，
    為從事業務之人，本應注意儲油車注入燃油至直昇機前，應
    靜置儲油車達三十分鐘以上及以透明度足夠之空瓶取燃油目
    測檢視等細節及要領，依凌天公司所教授之正規程序執行燃
    油洩水作業，而依當時狀況，又無不能注意之情形；且觀諸
    行政院飛航安全委員會失事調查報告所載：『3.２５０Ｃ－
    ３０型發動機（該肇事飛機之發動機為２５０Ｃ－２０型）
    實機測試結果，燃油含水達３０～５０％時即會導致發動機
    熄火。‧‧‧6.化驗證明油車油槽底部沈澱物為水液，其燃
    油含水百分比高達９９．９％之事實，研判當日油車未有效
    執行洩水作業。7.該激發動機於啟動後９９分鐘內運轉正常
    ，於第一次加油４分鐘後失事墜毀。8.「發動機重新點火警
    示燈」發生燈絲捲曲現象，表示失事當時該機發動機可能為
    熄火狀態。』，益徵前開被害人孫山南及殷大偉所駕駛之直
    昇機墜機原因，確係肇因於直昇機所注入之燃油含有水氣所
    致。綜上，被告丁○○、戊○○係從事業務之人，本應注意
    依規定進行儲油車洩水作業程序，而依當時情形無不能注意
    之情形，而疏未注意，使被害人孫山南、殷大偉所駕駛之前
    開直昇機含有水氣，於該直昇機起飛後四分鐘內，該直昇機
    之發動機發生熄火情形而從高處墜落，致使被害人孫山南及
    殷大偉因而受有胸部、頭部、四肢多處鈍挫傷，且因胸部肋
    骨之骨折割裂心房室壁導致心因性休克而傷重不治死亡，被
    告自應負業務過失責任，且其過失與被害人死亡之間具有相
    當因果關係，本件事證明確，被告丁○○、戊○○之犯行均
    堪以認定。
二、被告丁○○、戊○○分別為凌天公司所聘僱之直昇機加水員
    及加油員，為從事業務之人，應注意依前開儲油車燃油洩水
    程序之正規要領及細節，執行本件儲油車燃油洩水作業程序
    ，依當時情形並無不能注意之情事，而疏未注意，致使前開
    直昇機之駕駛即被害人孫山南、戊○○死亡之事實，是核被
    告丁○○、戊○○二人所為，均係犯刑法第二百七十六條第
    二項之業務過失致死罪。又被告丁○○、戊○○二人，各因
    未確實執行燃油洩水程序之一過失行為，使被害人孫山南、
    殷大偉所駕駛之直昇機內燃油含有水氣致發動機熄火自高處
    墜落，造成被害人孫山南、殷大偉二人死亡，分別係屬一行
    為觸犯數罪名，均為同種想像競合犯。原審依，刑法第276
    條第2項、第55條，罰金罰鍰提高標準條例第1條前段，審酌
    被告丁○○、戊○○二人分別身為凌天公司之直昇機加水員
    及加油機械員，平日負責執行為凌天公司之直昇機加油之業
    務，本應注意於燃油注入直昇機前，須先行檢視該燃油是否
    含有水氣，以資確保直昇機飛航之安全，而此一檢測工作並
    非牽涉高度專業知識，且被告丁○○、戊○○二人事先均已
    接受凌天公司之專業講解訓練，對於檢測所須踐行之標準流
    程，理當知之甚稔，尤以依被告丁○○、戊○○二人從事上
    開工作及其常識經驗，對於直昇機注入之燃油一旦遭水氣污
    染，致燃油含水量比例過高，將導致發動機熄火，屆時已發
    動引擎啟航之直昇機因失去動力自高處墜落，極可能招致機
    內人員之嚴重傷亡等情，實不難預見，竟僅為便宜行事，於
    儲油車甫靜置尚未至油水分離狀態前，即輕率自油槽底部及
    油槍口取油進行目測檢視，且未確實使用透明度明顯較佳之
    玻璃瓶或其他器皿作為盛油容器，而係持已反覆使用多次，
    透明度不足之寶特瓶為之，凡此所為燃油洩水作業，均與檢
    測所要求之標準程序相去甚遠，以致未能精確檢測該儲油車
    內之燃油是否有遭水氣污染之情事前，即任意將該燃油注入
    由被害人孫山南、殷大偉所駕駛之前開直昇機內，致該直昇
    機起飛後四分鐘內，發動機旋即熄火而自高處墜落，導致被
    害人孫山南、殷大偉死亡無法彌補之嚴重後果，由此顯見被
    告丁○○、戊○○二人之過失行為，不僅使被害人喪失寶貴
    生命，並對被害人之家屬心理及家庭關係均造成莫大缺憾，
    此觀諸被害人孫山南之家屬即告訴人乙○○因蒙受失去親人
    之痛苦，迄未能諒解被告二人，即可見一斑，加以本件被告
    二人之過咎行為，對直昇機飛航安全所造成之危害亦屬非輕
    ，俱徵被告二人之過失情節確屬重大，本應從重量刑，惟念
    及渠等之平日素行良好（有臺灣高等法院被告全國前案紀錄
    表二份附卷可稽），而渠等之僱用人凌天公司於本件事故發
    生後，亦已分別與被害人孫山南、殷大偉之家屬達成民事和
    解，此有和解書二份存卷可稽，並已分別支付新臺幣九百八
    十萬元予被害人家屬，且被害人殷大偉之家屬丙○○○於原
    審法院準備程序時明確表示不再追究之意，及被告丁○○、
    戊○○二人於犯後均能坦承犯行，態度堪稱良好等一切情狀
    ，分別量處如原審主文所示之刑，核無不合，被告丁○○、
    戊○○二人上訴意旨略以：據行政院飛航安全委員會函覆：
    「本案發動機失去動力之可能情況為燃油含水」，僅屬「可
    能情況」，而非確實因為燃油含水所致，原審係以「失事後
    」民航局緊急要求各航空公司加入辨認油水分離之程序規定
    ，作為被告等有過失之依據，即有未當，按出事前各航空公
    司對於飛機加油放水辨認油水分離之程序，均未有規定，且
    前揭委員會之航空器失事調查報告稱：凌天之航務與機務
    人員曾接受該型機油箱洩水作業訓練，但訓練未包含燃油含
    水鑑定方法；飛行檢查手冊及飛行前檢查表僅列洩水步驟
    ，缺乏燃油含水鑑定之鑑定方法；民航主管機關及凌天未
    設置油車儲油槽規格及使用之審核標準與操作說明，缺乏燃
    油使用及裝備保養記錄，使操作人員無所依循；該機洩水
    閥裝置不在油箱底部，積水無法完全排除，而且與其機型認
    證需求條件不符等情，被告二人新進公司時，僅簡單被告知
    應如何放水，且被教導放水乃直接漏到地上，根本沒有訓練
    燃油含水鑑定方法，因此被告二人並無工作上之過失，而是
    制度上之缺陷等語，惟查被告二人於原審已坦承有本件之過
    失行為，且經相關證人證述屬實，並非依據新修正之作業手
    冊或檢查程序為認定標準，原審理由已敘明，而被告二人係
    凌天航空公司之直昇機加水員及加油機械員，既屬專業，對
    於直昇機之燃油洩水檢查程序，即屬其業務常識，且本審辯
    護人詰問證人甲○○時，證人亦證稱：「（修正前之ＳＯＰ
    有無規定直接把油漏在地上或以容器接起來檢查？）答：前
    半段的油是不能做為檢查使用的，要先漏在地上，我都以後
    半段的油來檢查」，「（修正前有無油水分離檢測課程？）
    答：有，一般在職前受訓都有上過課程，就是漏水檢查油質
    作目測」（見本院卷第213、214頁），足證被告二人於專業
    訓練時，對於加油加水之程序均有此部分之課程，因此被告
    二人對於正確之作業程序，不能以ＳＯＰ修正前未規定，即
    認被告二人無過失責任。另本件失事原因，既經行政院飛航
    安全委員會於失事調查報告認定係肇因於直昇機所注入之燃
    油含有水氣所致，有該調查報告卷可憑（見偵卷第37至41頁
    ），自不能以前揭委員會事後函敘：「本案發動機失去動力
    之可能情況為燃油含水」等情（見本院卷第85頁），而認定
    本案失事原因非由燃油含水所致，被告等所辯自不足採，被
    告二人上訴為無理由；另檢察官上訴以被告二人於事故發生
    後未與被害人家屬協商賠償和解事宜，原審卻以被告等之僱
    用人凌天公司曾補償被害人家屬，而予被告等酌輕量刑，即
    有不妥等語，惟查原審已審酌被告二人過失情節，及被告等
    之僱用人凌天公司已分別賠償被害人家屬，原審既已加以審
    酌犯罪一切情狀，量刑妥適，檢察官上訴亦無理由，均應予
    以駁回。
三、據上論結，應依刑事訴訟法第三百六十八條，判決如主文。
本案經檢察官己○○到庭執行職務。
中　　華　　民　　國　　94　　年　　8 　　月　　2　　日
               刑事第六庭　審判長法　官　李　文　雄
                                 法　官　邱　顯　祥
                                 法　官　劉　連　星
上列正本證明與原本無異。
如不服本判決應於收受送達後十日內向本院提出上訴書狀，其未
敘述上訴之理由者並得於提起上訴後十日內向本院補提理由書（
均須按他造當事人之人數附繕本）。
                                 書記官　陳　秀　真
中　　華　　民　　國　　94　　年　　8 　　月　　3 　　日
附錄論罪科刑法條
刑法第二百七十六條第二項：
從事業務之人，因業務上之過失犯前項之罪者，處五年以下有期
徒刑或拘役，得併科三千元以下罰金。
　　　　　　　　　　　　　　　　　　　　　　　　　　Ｆ
